---
title: "Cartografía de Enfermedades"
author:
  - Irene Extremera
  - María Montagud
  - Zuri Montalar
date: "14/12/2020"
output:
  pdf_document: default
subtitle: Máster en Bioestadística
editor_options:
  chunk_output_type: console
---

<div style="text-align: justify">

```{r setup, include = FALSE}
knitr::opts_chunk$set(eval = TRUE, echo = FALSE, warning = FALSE, 
    error = FALSE, message = FALSE, comment = " ")
```


```{r}
library(sp)
library(coda)
library(boot)
library(spData)
library(rgdal)
library(sf)
library(raster)
library(spdep)
library(R2WinBUGS)
library(RColorBrewer)
library(ggplot2)
library(gridExtra)
library(grid)
# library(formatR)  # tidy_source(width.cutoff = 60)

# Cargamos los datos
cartografia <- readOGR(file.path("datos", "aragon.shp"))
load(file.path("datos", "aragon.Rdata"))

# Establecemos las relaciones de vecindad
vecinos <- poly2nb(cartografia)  # Creamos un objeto que es una lista de vecinos
vecinos_WB <- nb2WB(vecinos)  # Para poder usarlo en WinBUGS
```

```{r comment = FALSE}
# Vamos a ver si está ordenado correctamente
# View(cartografia); head(cartografia)
aragon <- cbind(distancia, E, O)

# View(aragon)
# cartografia$CODMUNI

# Organizamos CODMUNI
cartografia <- cartografia[order(cartografia$CODMUNI), ]
```

# Introducción

Queremos estudiar la mortalidad por enfermedad isquémica en hombres en Aragón durante el periodo 1991-2000. Modelizaremos entonces la Razón de Mortalidad Estandarizada (RME) de los 729 municipios de esa comunidad autónoma y, para evitar los problemas de estimación en áreas pequeñas, incluiremos en el modelo efectos aleatorios con dependencia espacial y heterogéneo. Más concretamente, implementaremos el modelo de Besag, York y Mollié (BYM), que recurre a los modelos jerárquicos bayesianos.

Aparte, otro de los objetivos de la práctica ha sido hacer posible que este archivo pueda ser compilado por cualquier persona que disponga de él (reproducibilidad).
Para ello hemos realizado las siguientes acciones: 

- Hemos creado un proyecto y hemos utilizado rutas relativas para acceder a los datos, de modo que las rutinas sean independientes del directorio de trabajo donde estén ubicadas.

- Para darle formato coherente a lo largo de todo el trabajo hemos usado el paquete *formatR* y usado la función `tidy_source()`. 

# Modelo

El modelo que vamos a estimar es el siguiente:

\begin{eqnarray}
\nonumber
Obs_i\sim Poisson(\mu_i) \\
\nonumber
\log(mu_i)=\log(Esp_i)+m+het_i+sp_i
\nonumber
\end{eqnarray}

Al efecto espacial (*sp*) le asignamos una distribución CAR-normal y al efecto heterogéneo una distribución Normal centrada en cero.

El código R utilizado para crear el modelo, así como el resto del código del trabajo se encuentran en el Anexo.


```{r}
set.seed(17)  # Fijamos una semilla

# Modelo Bayesiano

modelo_wb <- function() {
    
    # Verosimilitud
    for (i in 1:n) {
        Obs[i] ~ dpois(mu[i])
        log(mu[i]) <- log(Esp[i]) + m + het[i] + sp[i]
        het[i] ~ dnorm(0, prechet)
        R[i] <- exp(m + het[i] + sp[i])  # RME 
    }
    
    # Distribuciones a priori
    sp[1:n] ~ car.normal(adj[], w[], num[], precsp)
    m ~ dflat()
    prechet <- pow(sdhet, -2)
    precsp <- pow(sdsp, -2)
    sdhet ~ dunif(0, 10)
    sdsp ~ dunif(0, 10)
    
    for (i in 1:n) {
        prob_r[i] <- step(R[i] - 1)
    }  # R - 1, porque queremos ver las veces que es mayor que 1 
}

# Datos
datos <- list(Obs = O, Esp = E, n = 729, adj = vecinos_WB$adj, 
    w = vecinos_WB$weights, num = vecinos_WB$num)

# Iniciales
iniciales <- function() {
    list(m = rnorm(1, 0, 1), sdhet = runif(1, 0, 1), sdsp = runif(1, 
        0, 1))
}

# Parámetros
parametros <- c("m", "prechet", "precsp", "sdhet", "sdsp", "prob_r", 
    "R")

# Resultados
resul <- bugs(data = datos, inits = iniciales, parameters = parametros, 
    model = modelo_wb, n.iter = 10000, n.burnin = 1000)
```


```{r, fig.width = 10, flg.height = 10}
R <- resul$sims.array

cartografia$media_RME <- resul$mean$R  # Media a posteriori RME
cartografia$prob_RME <- resul$mean$prob_r  # Prob. media a posteriori RME

# Media a posteriori RME y de P(RME>1)
grid.arrange(spplot(cartografia, c("media_RME"), col.regions = colorRampPalette(brewer.pal(9, 
    "BuPu"))(101), cuts = 100, main = "Media a posteriori RME", 
    colorkey = list(space = "bottom"), par.settings = list(axis.line = list(col = "transparent"))), 
    spplot(cartografia, c("prob_RME"), col.regions = colorRampPalette(brewer.pal(9, 
        "BuPu"))(101), cuts = 100, main = "Media de P(RME>1)", 
        colorkey = list(space = "bottom"), par.settings = list(axis.line = list(col = "transparent"))), 
    bottom = textGrob("Figura 1. Cartografía de enfermedad por isquemia en Aragón", 
        gp = gpar(fontsize = 18, fontfamily = "serif"), just = "center"), 
    ncol = 2)
```

Tenemos que la probabilidad de que la razón de mortalidad estandarizada sea mayor que 1 es por lo general más elevada en la parte central de esta comunidad autónoma que en el norte o sur, sobre todo en la parte oeste, en comarcas como por ejemplo Tarazona y el Moncayo, Campo de Borja, Ribera Alta del Ebro y Cinco Villas. Sería por tanto en esta zona oeste de la provincia de Zaragoza donde pensamos que la mortalidad a causa de enfermedad isquémica es más preocupante en Aragón en el periodo de estudio.

# Anexo

## Código de R


```{r ref.label = knitr::all_labels(), echo = TRUE, eval = FALSE}

```



